ACORDAO-COMPLETO-2557477

ACÓRDÃO 7720/2022 ATA 38/2022 - PRIMEIRA CÂMARA

VISTOS, relatados e discutidos estes embargos de declaração opostos por Maria Alda Aires Costa em face do Acórdão 4943/2022-TCU-Primeira Câmara, que negou provimento a recurso de reconsideração por ela interposto contra o Acórdão 526/2022-TCU-Primeira Câmara.
ACORDAM os Ministros do Tribunal de Contas da União, reunidos em sessão da 1ª Câmara, ante as razões expostas pelo relator e com fundamento no art. 34 da Lei 8.443/1992, em:
9.1. conhecer dos embargos de declaração opostos por Maria Alda Aires Costa em face do Acórdão 4943/2022-TCU-Primeira Câmara e rejeitá-los;
9.2. encaminhar cópia desta decisão à embargante, com a informação de que o inteiro teor deste acórdão e do relatório e do voto que o fundamentam está disponível no endereço eletrônico www.tcu.gov.br/acordaos.

Embargos de declaração opostos por Maria Alda Aires Costa que negou provimento ao recurso de reconsideração contra acórdão que julgou suas contas irregulares em razão de não ter cumprido o prazo estipulado para a prestação de contas do Termo de Compromisso 003/2013, firmado entre o Incra e o município de Curralinho/PA.

Primeira Câmara

Instituto Nacional de Colonização e Reforma Agrária

3. Embargante: Maria Alda Aires Costa (XXX.264.392-XX)

13.1. Ministros presentes: Walton Alencar Rodrigues (Presidente), Benjamin Zymler, Vital do Rêgo e Jorge Oliveira (Relator).
13.2. Ministros-Substitutos presentes: Augusto Sherman Cavalcanti e Weder de Oliveira.

ACORDAO-COMPLETO-2579275

Acórdão 3149/2023 - Primeira Câmara

JORGE OLIVEIRA

Ministro Jorge Oliveira

Trata-se de embargos de declaração opostos por Maria Alda Aires Costa em face do Acórdão 4943/2022-TCU-Primeira Câmara, que negou provimento a recurso de reconsideração interposto contra o Acórdão 526/2022-TCU-Primeira Câmara, que julgou suas contas irregulares em razão de não ter cumprido o prazo estipulado para a prestação de contas do Termo de Compromisso 003/2013, firmado entre o Incra e o município de Curralinho/PA.
2.	A embargante alega, em síntese, que:
- não conseguiu apresentar a documentação referente aos valores recebidos do Incra;
- a vigência do Termo de Compromisso se deu na gestão anterior, ou seja, todos os contratos e demais documentos advindos do recebimento dos valores pelo Incra se deram antes da sua gestão;
- pela desorganização e irregularidades da gestão anterior, não conseguiu realizar a prestação de contas e verificar todos os valores que foram movimentados;
- o sucessor na gestão municipal não pode ser responsabilizado pela prestação de contas por culpa da má gestão anterior;
- ser responsabilizada pela omissão na prestação de contas é desarrazoado e não condiz com o que efetivamente se operou no presente convênio;
- houve a prolação de decisão sem análise das informações e documentos apresentados na defesa e no recurso de reconsideração.
É o relatório.

Danilo Victor da Silva Bezerra (21.764/OAB-PA), representando Maria Alda Aires Costa

Não atuou

EMBARGOS DE DECLARAÇÃO EM RECURSO DE RECONSIDERAÇÃO EM TOMADA DE CONTAS ESPECIAL. INEXISTÊNCIA DE OMISSÃO, CONTRADIÇÃO OU OBSCURIDADE. CONHECIMENTO. REJEIÇÃO.

TOMADA DE CONTAS ESPECIAL (TCE)

não atuou

Conheço dos embargos de declaração opostos por Maria Alda Aires Costa em face do Acórdão 4943/2022-TCU-Primeira Câmara, que negou provimento a recurso de reconsideração interposto contra o Acórdão 526/2022-TCU-Primeira Câmara. Este último julgou irregulares as contas da embargante por não ter cumprido o prazo estipulado para a prestação de contas do Termo de Compromisso 003/2013, firmado entre o Incra e o município de Curralinho/PA.
2.	No mérito, não existe contradição, obscuridade ou omissão a ser sanada em sede de embargos declaratórios.
3.	A embargante, em verdade, tenta, na quase totalidade de seu recurso, rediscutir o mérito da questão, com o nítido propósito de modificar a deliberação, sem atentar para o caráter integrativo ou aclaratório dos embargos.
4.	A única alegação que se aproxima de um apontamento de omissão é quando afirma que o Tribunal decidiu sem "análise das informações e documentos apresentados na defesa e no recurso de reconsideração". No entanto, não especifica que informações e documentos deixaram de ser considerados por esta Corte.
5.	Apenas por amor ao debate e em máxima homenagem ao princípio da ampla defesa, imagino que a omissão alegada deva se referir ao fato de que o Tribunal não examinou a alegação recursal de que não geriu os recursos, que a ausência de prestação de contas se deu pela desorganização da gestão anterior e que não detinha a documentação necessária para prestar contas.
6. 	Se é isso que a embargante aponta como omissão, o argumento não procede. Com efeito, a deliberação recorrida fez os seguintes apontamentos:
"5.	Primeiro, não foram apresentados elementos probatórios suficientes para justificar a omissão na prestação de contas, conduta que justificou a aplicação de multa à recorrente, com base no inciso I do art. 58 da Lei 8.443/1992, por violação de comandos constitucionais e legais.
6.	Os §§ 7º e 8º do art. 26-A da Lei 10.522/2002, em conjunto, impõem ao prefeito sucessor, ainda que não os tenha gerido, o ônus de prestar contas de recursos federais recebidos por seu antecessor quando o prazo de tal mister se esgotar em sua gestão, e, na impossibilidade de fazê-lo, de apresentar justificativas que comprovem o impedimento e de solicitar a instauração de tomada de contas especial. Para além de firme jurisprudência desta Corte, trata-se, portanto, de expressa imposição legal. A recorrente menciona que adotou as providências para responsabilizar seu antecessor e que oportunamente faria juntar aos autos a comprovação de tais medidas; não obstante ter apresentado o recurso em março de 2022, não trouxe qualquer documento adicional até o momento. 
7.	Cabe mencionar ainda que a recorrente não foi apenada pela gestão dos recursos, mas por sua omissão na prestação de contas que lhe cabia efetuar e na adoção das demais providências legais e administrativas de sua responsabilidade."
7.	Em adição, a unidade técnica fez as seguintes considerações, por mim acolhidas como razões de decidir: 
"6.4. É pacífico nesta Corte o entendimento que ao gestor sucessor compete o dever de prestar contas dos recursos aplicados, ainda que não tenham sido por ele geridos. Na impossibilidade de prestar contas, cabe ao gestor sucessor a adoção de medidas visando à instauração da devida tomada de contas de especial.
6.5. Portanto, inexistem dúvidas de que há para o prefeito sucessor, senão impedido, a obrigação de fazer, qual seja, providenciar a prestação de contas ou adotar medidas, buscando resguardar o erário. 
6.6. Necessário destacar que não cabe ao sucessor responder pelos atos de ordenação das despesas praticados na gestão do antecessor. O sucessor responde pela efetiva aplicação dos recursos aquele administrador que geriu os recursos.
6.7. Dessa forma, não cabe a atribuição de débito solidário ao prefeito que, embora omisso quanto à obrigação de prestar contas, não geriu qualquer parcela dos recursos transferidos. (v.g Acórdãos 3871/2019, 2850/2018, 6.402/2015, 598/2010 todas da 2ªCâmara e Acórdão 665/2016-TCU-Primeira Câmara) .
6.8.No caso, não há qualquer questionamento sobre o período em que os recursos foram geridos, recaindo a sua aplicação à gestão do prefeito antecessor. Por isto, decidiu esta Corte, no caso concreto, atribuir à recorrente somente a multa do art. 58, da Lei 8.443/1992.
6.9. De toda forma, subsiste para o sucessor a obrigação de fazer, qual seja, adotar as medidas legais visando ao resguardo do patrimônio público com a instauração da competente Tomada de Contas Especial. A falta de providências do sucessor, sem justificativas, pode ocasionar o julgamento de suas contas irregulares e a aplicação da multa do art. 58, da Lei 8.442/93, por descumprimento de obrigação legal de fazer.
6.10. O motivo da condenação consistiu exatamente neste fundamento, a gestora sucessora não adotou as providências cabíveis para a instauração da competente tomada de contas especial, nem tampouco ajuizou ação de ressarcimento perante o Poder Judiciário ou qualquer outra medida para o resguardo do patrimônio público.
6.11. Com relação às alegações de que não tem a posse da documentação, pois não teria havido a transição administrativa do mandato no município, tal argumento não prospera, pois se não lhe foi repassada a documentação hábil e suficiente para a apresentação da prestação de contas, a providência da gestora seria aquela preconizada na Súmula/TCU 230, qual seja, adotar medidas para a instauração da TCE como objetivo de resguardar o patrimônio público.
6.12. Dessa forma ao permanecer inerte, a sucessora atrai a si a possibilidade de ser responsabilizada por omissão. Ainda não socorre a recorrente os precedentes desta Corte citados, pois para afastar a responsabilidade do gestor sucessor há que se ter justificativa, o que a nosso sentir, inexiste nos presentes autos.  
6.13. No tocante aos argumentos de que tomou providências para o resguardo do patrimônio público, verifica-se que a recorrente alega, mas não colaciona qualquer elemento comprobatório. Nesse ponto, convém citar a doutrina de Mauro Schiavi:
Diante da importância da prova para o processo, Carnelutti chegou a afirmar que as provas são o coração do processo, pois é por meio delas que se definirá o destino da relação jurídica processual (in Manual de Direito Processual do Trabalho, 4. Ed., São Paulo: LTr, 2011, p. 560) .
6.14. Ora, a recorrente não faz prova da alegação, qual seja, da adoção das mencionadas providências. Aliás, nem mesmo cita quais foram as medidas adotadas. 
6.15. Assim, entende-se aplicável ao caso o apotegma allegare nihil et allegatum non probare paria sunt (nada alegar e alegar e não provar, em Direito, querem dizer a mesma coisa) ."
6.	Assim, não existe a omissão invocada por Maria Alda Aires Costa. Os embargos devem, portanto, ser rejeitados.
Ante o exposto, VOTO pela adoção da minuta de acórdão que submeto a este Colegiado.
TCU, Sala das Sessões, em 25 de outubro de 2022.
JORGE OLIVEIRA 
Relator